---
title: "Analyse spatiale et territoriale"
author: "Claude Grasland, Université de Paris"
subtitle: Formation Carthageo-Geoprisme 2023
output:
  slidy_presentation: default
  beamer_presentation:
    colortheme: beaver
    fonttheme: structurebold
    theme: Madrid
---

```{r setup, include=FALSE}
knitr::opts_chunk$set(echo = FALSE)
library(xtable)
library(survey)
library(knitr)
library(dplyr)
library(tidyr)
library(questionr)
#library(sf)
#library(mapsf)

myrep <-"data/Rennes/"
```


# Données RP 2019


## Définir le sujet

Soit le sujet : *Qui sont les nouveaux propriétaires ? Quel est leur niveau de qualification ?*

### Définir le statut d'occupation 
Propriétaire ? Locataire ? Occupant à titre gratuit ?

### Définir la notion de "qualification" ?
Le diplôme le plus élevé ? le nombre d'années d'étude ? 

### Définir la date
Année 2019 uniquement ? Résultats du RP 2019 (2017-2021) ? 

### Définit la population cible
Personnes installées récemment ? depuis quand ?




## Formuler des questions ou des hypothèses

Justes ou fausses, les hypothèses permettent de cadrer l'analyse.

### Diplôme et propriété
Les nouveaux propriétaires sont plus souvent diplômés.

### Âge et propriété
Les propriétaires sont plus âgés que les locataires.

### Propriété et territoire
Les propriétaires sont plus nombreux en zone rurale

###  Logement social, âge et diplômes
Les jeunes ménages sont locataires en ville avant de devnir propriétaires dans les zones périurbaines ou rurales.


## Organiser le travail 

Sutout dans le cadre d'un groupe !

### Ne collecter que les données utiles pour répondre aux questions posées
Afin de ne pas être tenté de partir dans toutes les directions

### Archiver soigneusement les programmes et les résultats
Afin de pouvoir reproduire ultérieurement les analyses sur une autre période, un autre territoire

### Ne pas attendre d'avoir accumulé tous les résultats pour les commenter
Car l'analyse peut suggérer des erreurs ou ouvrir de nouvelles pistes.

### Partir des questions et non pas des outils
Que signifie une réponses (42 ...) sans savoir quelle est la question ? 




## Charger les données statistiques


### programme
```{r, cache.comments=TRUE,comment=F,message=F, error=FALSE,echo=T}
tab_ind<-readRDS(paste0(myrep,"AA_men.RDS"))
```

### résultat
```{r, cache.comments=TRUE,comment=F,message=F, error=FALSE,echo=F}
head(tab_ind[,1:5],2)
```


## Préparation de l'analyse 


- Soit la relation entre statut d'occupation (Y) et diplôme le plus élevé du chef de ménage (X). Il s'agit de deux variables **catégorielles** (= qualitatives) que l'on va typiquement mettre en relation à l'aide d'un **tableau de contingence** et d'un **test du chi-2**. L'analyse statistique est simple sous R mais il faut tenir compte de trois difficultés

- Le choix de la **population de référence** est important. Ici on va sélectionner les ménages installés depuis moins de 3 ans

- la sélection ou le regroupement  des **diplômes** est également important car cela va influer sur les résultats du test.

- la **pondération des individus** doit également être prise en compte puisque le recensement est basé sur un sondage dans les zones urbaines


## Sélection des individus et des variables


### programme
```{r, cache.comments=TRUE,comment=F,message=F, error=FALSE,echo=T}
#table(tab_ind$AGEMEN8)
tab_sel<- tab_ind %>% 
  filter(as.numeric(ANEM) < 3) %>%
  select(ANEM, DIPLM,STOCD, IPONDL) 


```

### résultats
```{r, cache.comments=TRUE,comment=F,message=F, error=FALSE,echo=F}
knitr::kable(head(tab_sel,4))
```

## Recodage des modalités

On cherche le code des modalités le fichier des métadonnées

```{r}
meta<-readRDS(paste0(myrep,"men_meta.RDS"))
metasel <- meta %>% 
  filter(COD_VAR %in% c("STOCD"))
kable(metasel[,c(1,3,4)])
```




## Recodage des modalités

On recode les modalités des deux variables en regroupant certaines.

### programme
```{r, cache.comments=TRUE,comment=F,message=F, error=FALSE,echo=T}
tab_sel$STOCD<-as.factor(tab_sel$STOCD)
levels(tab_sel$STOCD)<-c("Proprétaire","Locataire",
                         "Locataire","Locataire",NA)
tab_sel$DIPLM<-as.factor(tab_sel$DIPLM)
levels(tab_sel$DIPLM) <- c("Aucun","Aucun","Aucun",
                           "BEP","BEP","BEP", "BAC","BAC",
                         "BAC+123","BAC+123","> BAC+3","> BAC+3",NA)

                        
```

### résultats
```{r, cache.comments=TRUE,comment=F,message=F, error=FALSE,echo=F}
knitr::kable(head(tab_sel,3))
```

## Création du tableau de contingence non pondéré (FAUX)

Le plus simple semble être l'instruction *table()*

### programme
```{r, cache.comments=TRUE,comment=F,message=F, error=FALSE,echo=T}
tab_cont<-table(tab_sel$STOCD,tab_sel$DIPLM)
```

### résultats
```{r, cache.comments=TRUE,comment=F,message=F, error=FALSE,echo=F}
knitr::kable(addmargins(tab_cont))
```


## Création du tableau de contingence pondéré (JUSTE)

On pondère avec *wtd.table()* du package *questionr*.

### programme
```{r, cache.comments=TRUE,comment=F,message=F, error=FALSE,echo=T}
library(questionr)
tab_cont_wtd<-wtd.table(tab_sel$STOCD,tab_sel$DIPLM,
                        weights = tab_sel$IPONDL)
```

### résultats
```{r, cache.comments=TRUE,comment=F,message=F, error=FALSE,echo=F}
knitr::kable(round(addmargins(tab_cont_wtd),0))
```


## Comparaison des résultats


- Tableau non pondéré ... légèrement faux !

```{r, cache.comments=TRUE,comment=F,message=F, error=FALSE,echo=F}
tab_pct<-cprop(tab_cont)
knitr::kable(tab_pct,digits=1)
```

- Tableau pondéré ... juste !
```{r, cache.comments=TRUE,comment=F,message=F, error=FALSE,echo=F}
tab_pct_wtd<-cprop(tab_cont_wtd)
knitr::kable(tab_pct_wtd,digits=1)
```


## Visualisation du tableau de contingence

On choisit l'orientation du tableau et on l'affiche avec plot()

```{r, cache.comments=TRUE,comment=F,message=F, comment = F,error=FALSE,echo=T,fig.height=3,fig.width=6 }
mytable<-wtd.table(tab_sel$DIPLM,tab_sel$STOCD,weights = tab_sel$IPONDL)
plot(mytable)
```


## Visualisation améliorée du tableau de contingence

Tant qu'à faire, on améliore la figure avec des paramètres supplémentaires : 

```{r, cache.comments=TRUE,comment=F,message=F, comment = F,error=FALSE,echo=F, fig.height=4,fig.width=6}
plot(mytable, 
     main = "Propriété et diplôme dans l'aire urbaine de Rennes", 
     sub = "Source : INSEE - RP 2019 - Ménages installés depuis - de 3 ans",  
     col=c("lightyellow","lightgreen"))
```

## Test du Chi-deux


### Programme
Ce test se réalise facilement sur le tableau de contingence avec l'instruction *chisq.test()* :

```{r, cache.comments=TRUE,comment=F,message=F, comment = "",error=FALSE,echo=T}
mytest<-chisq.test(mytable)
mytest
```

### Interprétation
La relation est très significative (p<0.001)


## Visualisation des résidus

Lorsque la relation est significative, on visualise les cases les plus exceptionnelles avec *mosaicplot( ..., shade = T)*
```{r, cache.comments=TRUE,comment=F,message=F, comment = F,error=FALSE,echo=F, fig.height=4,fig.width=6}
mosaicplot(mytable,  
           main = "Propriété et diplôme dans l'aire urbaine de Rennes", 
           sub = "Source : INSEE - RP 2019 - Ménages installés depuis - de 3 ans",
           shade =T)
```

## Conclusion

### Analyse sociologique
On peut explorer toute une série de variables qui déterminent le fait pour un ménage d'être propriétaire ou locataire.

### Analyse historique
On peut étudier comment les facteurs déterminant l'accès à la propriété varient au cours du temps.

### Analyse spatiale
On peut étudier la part des propriétaires et des locataires en fonction du milieu urbain, périurbain ou rural.





