---
title: "Analyse spatiale et territoriale"
author: "Claude Grasland, Université de Paris"
subtitle: Formation Carthageo-Geoprisme 2023
output:
  slidy_presentation: default
  beamer_presentation:
    colortheme: beaver
    fonttheme: structurebold
    theme: Madrid
---

```{r setup, include=FALSE}
knitr::opts_chunk$set(echo = FALSE)
library(xtable)
library(survey)
library(knitr)
library(dplyr)
library(tidyr)
library(questionr)
library(sf)
library(RColorBrewer)
library(mapsf)
library(beanplot)

myrep <-"data/Rennes/"
```


# MOD3 : Analyse territoriale / Anova

On se propose d'analyser la variation d'un phénomène quantitatif (le prix de vente des maisons en € par m2) en fonction de l'**appartenance à un territoire** c'est à dire une variable qualitative comportant deux modalités ou plus. 


## Formuler l'hypothèse

Soit l'ensemble des ventes effectuées dans une agglomération. Existe-t-il une relation entre le prix ou la surface des logements et le fait d'être situé dans la commune-centre, l'EPCI ou l'aire urbaine ? 



## Définir l'espace d'étude

Nous considérons l'ensemble des ventes dans un rayon de 50 km 

```{r paramgradi, echo=T}
# Commune centre 
codectr<-  "35238"  # Code
namectr <- "Rennes"  # Nom

# Choix du rayon de collecte des dvf (en mètres)
rayon <- 50000

# Dossier de stockage
myrep <- "data/Rennes/"

# Fichier dvf nettoyé
mydvf <-"dvf_clean.RDS"
```

## Définit les types de territoire

On doit ajouter à notre fichier dvf une variable définissant l'appartenance à chaque type de territoire

```{r}
## Fichier des dvf
dvf<-readRDS(paste0(myrep,mydvf))

# Cartes
CTR_com<-readRDS(paste0(myrep,"CTR_mapcom.RDS"))
EPCI_com<-readRDS(paste0(myrep,"EPCI_mapcom.RDS"))
AA_com<-readRDS(paste0(myrep,"AA_mapcom.RDS"))

# Appartenances
dvf$CTR <- dvf$INSEE_COM %in%CTR_com$INSEE_COM
dvf$EPCI <- dvf$INSEE_COM %in%EPCI_com$INSEE_COM
dvf$AA <- dvf$INSEE_COM %in%AA_com$INSEE_COM

# Typologie
dvf$TYPO <-as.factor(dvf$CTR+dvf$EPCI+dvf$AA)
levels(dvf$TYPO)<-c("Marges","Agglo.","EPCI","Centre")

# Effectif
table(dvf$TYPO)
```


## Surface / Territoire

### Maison

```{r}
dvf2 <- dvf %>% filter(type=="Maison")
Y <- dvf2$surface
X <-dvf2$TYPO
nomY <- "Surface"
nomX <- "Type d'espace"
titre<- "Ventes de maisons"

min<-tapply(Y,X,min)
Q1 <- tapply(Y,X,quantile,0.25)
mediane<-tapply(Y,X,quantile, 0.5)
Q1 <- tapply(Y,X,quantile,0.25)
Q3<-tapply(Y,X,quantile, 0.75)
max<-tapply(Y,X,max)
moyenne<-tapply(Y,X,mean)
ectype <-tapply(Y,X,sd)
tab<-cbind(min,Q1,mediane,Q3,max,moyenne,ectype)
kable(tab,digits=0)

mod1 <- lm(log(Y)~X)
summary(mod1)

boxplot(Y~X, horizontal=T, 
        log="x",
        col=c("lightgreen","lightyellow","orange","red"),
        xlab=nomY,
        ylab=nomX,
        main = titre,
        sub = "Source : DVF 2014-2021")
```

### Appartement

```{r}
dvf2 <- dvf %>% filter(type=="Appartement")
Y <-dvf2$surface
X <-dvf2$TYPO
nomY <- "Surface"
nomX <- "Type d'espace"
titre<- "Ventes d'appartements"

min<-tapply(Y,X,min)
Q1 <- tapply(Y,X,quantile,0.25)
mediane<-tapply(Y,X,quantile, 0.5)
Q1 <- tapply(Y,X,quantile,0.25)
Q3<-tapply(Y,X,quantile, 0.75)
max<-tapply(Y,X,max)
moyenne<-tapply(Y,X,mean)
ectype <-tapply(Y,X,sd)
tab<-cbind(min,Q1,mediane,Q3,max,moyenne,ectype)
kable(tab,digits=0)

mod1 <- lm(log(Y)~X)
summary(mod1)

boxplot(Y~X, 
        horizontal=T, 
        log="x",
        col=c("lightgreen","lightyellow","orange","red"),
        xlab=nomY,
        ylab=nomX,
        main = titre,
        sub = "Source : DVF 2014-2021")
```


## Prix / Territoire

### Maison

```{r}
dvf2 <- dvf %>% filter(type=="Maison")
Y <- dvf2$prix
X <-dvf2$TYPO
nomY <- "Prix total"
nomX <- "Type d'espace"
titre<- "Ventes de maisons"

min<-tapply(Y,X,min)
Q1 <- tapply(Y,X,quantile,0.25)
mediane<-tapply(Y,X,quantile, 0.5)
Q1 <- tapply(Y,X,quantile,0.25)
Q3<-tapply(Y,X,quantile, 0.75)
max<-tapply(Y,X,max)
moyenne<-tapply(Y,X,mean)
ectype <-tapply(Y,X,sd)
tab<-cbind(min,Q1,mediane,Q3,max,moyenne,ectype)
kable(tab,digits=0)

mod1 <- lm(log(Y)~X)
summary(mod1)

boxplot(Y~X, horizontal=T, 
        log="x",
        col=c("lightgreen","lightyellow","orange","red"),
        xlab=nomY,
        ylab=nomX,
        main = titre,
        sub = "Source : DVF 2014-2021")
```

### Appartement

```{r}
dvf2 <- dvf %>% filter(type=="Appartement")
Y <-dvf2$prix
X <-dvf2$TYPO
nomY <- "Prix total"
nomX <- "Type d'espace"
titre<- "Ventes d'appartements"

min<-tapply(Y,X,min)
Q1 <- tapply(Y,X,quantile,0.25)
mediane<-tapply(Y,X,quantile, 0.5)
Q1 <- tapply(Y,X,quantile,0.25)
Q3<-tapply(Y,X,quantile, 0.75)
max<-tapply(Y,X,max)
moyenne<-tapply(Y,X,mean)
ectype <-tapply(Y,X,sd)
tab<-cbind(min,Q1,mediane,Q3,max,moyenne,ectype)
kable(tab,digits=0)

mod1 <- lm(log(Y)~X)
summary(mod1)

boxplot(Y~X, 
        horizontal=T, 
        log="x",
        col=c("lightgreen","lightyellow","orange","red"),
        xlab=nomY,
        ylab=nomX,
        main = titre,
        sub = "Source : DVF 2014-2021")
```



## Prix au m2 / Territoire

### Maison

```{r}
dvf2 <- dvf %>% filter(type=="Maison")
Y <- dvf2$prixm2
X <-dvf2$TYPO
nomY <- "Prix au m2"
nomX <- "Type d'espace"
titre<- "Ventes de maisons"

min<-tapply(Y,X,min)
Q1 <- tapply(Y,X,quantile,0.25)
mediane<-tapply(Y,X,quantile, 0.5)
Q1 <- tapply(Y,X,quantile,0.25)
Q3<-tapply(Y,X,quantile, 0.75)
max<-tapply(Y,X,max)
moyenne<-tapply(Y,X,mean)
ectype <-tapply(Y,X,sd)
tab<-cbind(min,Q1,mediane,Q3,max,moyenne,ectype)
kable(tab,digits=0)

mod1 <- lm(log(Y)~X)
summary(mod1)

boxplot(Y~X, horizontal=T, 
        log="x",
        col=c("lightgreen","lightyellow","orange","red"),
        xlab=nomY,
        ylab=nomX,
        main = titre,
        sub = "Source : DVF 2014-2021")
```

### Appartement

```{r}
dvf2 <- dvf %>% filter(type=="Appartement")
Y <-dvf2$prixm2
X <-dvf2$TYPO
nomY <- "Prix au m2"
nomX <- "Type d'espace"
titre<- "Ventes d'appartements"

min<-tapply(Y,X,min)
Q1 <- tapply(Y,X,quantile,0.25)
mediane<-tapply(Y,X,quantile, 0.5)
Q1 <- tapply(Y,X,quantile,0.25)
Q3<-tapply(Y,X,quantile, 0.75)
max<-tapply(Y,X,max)
moyenne<-tapply(Y,X,mean)
ectype <-tapply(Y,X,sd)
tab<-cbind(min,Q1,mediane,Q3,max,moyenne,ectype)
kable(tab,digits=0)

mod1 <- lm(log(Y)~X)
summary(mod1)

boxplot(Y~X, 
        horizontal=T, 
        log="x",
        col=c("lightgreen","lightyellow","orange","red"),
        xlab=nomY,
        ylab=nomX,
        main = titre,
        sub = "Source : DVF 2014-2021")


```