---
title: "Analyse spatiale et territoriale"
author: "Claude Grasland, Université de Paris Cité"
subtitle: Formation Carthageo-Geoprisme 2023
output:
  slidy_presentation: default
  beamer_presentation:
    colortheme: beaver
    fonttheme: structurebold
    theme: Madrid
---

```{r setup, include=FALSE}
knitr::opts_chunk$set(echo = TRUE)
library(knitr)
library(dplyr)
library(tidyr)
library(ggplot2)
library(sf)
library(mapsf)
library(RColorBrewer)
```



# DFVF 3 : Cartographie


## Retour sur sf

Nous revenons sur le **package sf (spatial features)** que nous avons déjà rencontré au moment de la création de cartes thématiques par IRIS ou communes à l'aide du package `mapsf`. 

Ici le package sf va être utilisé pour cartographier non pas des zones mais des localisations ponctuelles. Il pourra être à nouveau couplé avec le logiciel de **cartogaphie statique** comme mapsf , afin par exemple de placer les localisations des ventes foncières au dessus du fonds de carte des IRIS ou communes.

Mais il pourra aussi servir de base à des **cartographies dynamiques** permettant de placer les points correspondant aux ventes sur des réseaux de rue et plus généralement sur des "tuiles" cartographiques permettant d'effectur des zoom. On utilisera à cet effet d'autres packages comme `leaflet` ou sa version simplifiée `mapview`. 


## Zone d'étude

On définit les paramètres de la zone d'étude :

```{r param, echo=T}
# Commune centre 
codectr<-  "35238"  # Code
namectr <- "Rennes"  # Nom
latctr <-  -1.67789
lonctr <-  48.11204
# Choix du rayon de collecte des dvf (en mètres)
rayon <- 50000
# Dossier de stockage
myrep <- "data/Rennes/"
# Fichier dvf nettoyé
mydvf <-"dvf_clean.RDS"
```


## Choix de communes

On choisit plus précisément de travailler sur les communes de l'agglmomération

```{r param2, echo=T, fig.height = 4}
map_com <- readRDS(paste0(myrep,"EPCI_mapcom.RDS")) %>%
           select(INSEE_COM, NOM, geometry)
plot(map_com$geometry,
     col="lightyellow")
```



## Données dvf

Nous reprenons le fichier nettoyé de localisation des ventes de maison et d'appartement établi au chapitre précédent et nous ne conservons que 9 variables ainsi que les ventes situées dans les communes de la zone choisie

```{r}
dvf <- readRDS(paste0(myrep,mydvf)) %>%
        select(annee, INSEE_COM,
               type, prix, surface, prixm2,
               latitude, longitude) %>%
        filter(INSEE_COM %in% map_com$INSEE_COM)


```

```{r, echo=FALSE}
kable(head(dvf,3))
```




## Transformation des dvf en fichier sf

On ajoute une colonne *geometry* en utilisant la fonction `st_as_sf()`du package **sf**. On attribue à la projection le code EPSG = 4326 qui correspond à un fichier latitude longitude. 

```{r}
map_dvf <- st_as_sf(dvf, coords = c("longitude","latitude"))
st_crs(map_dvf)<- 4326
```

```{r, echo=FALSE}
kable(head(map_dvf,3))
```

## Test de superposition (ECHEC !)

On tente de superposer les deux cartes des ventes et des communes. C'est un échec !

```{r, fig.height = 4}
plot(map_com$geometry, col="lightyellow")
plot(map_dvf$geometry, col="red", cex=0.2, pch=20,add=T)
```




## Vérification de la projection

Nous savons que les coordonnées du fichier DVF sont en latitude longitude  (EPSG=4326). Mais la projection de notre fonds des communes est en Lambert-93 (EPSG = 2154) 

```{r}
st_crs(map_com)
```
A priori il s'agit bien de la même  de sorte que les coordonnées X,Y devraient bien se superposer sur le fonds IRIS

## Ajustement des deux projections

On transforme donc le fichier des DVF en Lambert-93 pour obtenir une adéquation avec le fichier des communes.

```{r}
map_dvf <- st_transform(map_dvf,2154)
```



## Test de superposition (SUCCES)

```{r, fig.height = 4}
plot(map_com$geometry, col="lightyellow")
plot(map_dvf$geometry, col="red", cex=0.2, pch=20,add=T)
```


## Cartographie ponctuelle avec mapsf

On peut utiliser les fonctions de mapsf vues précédemment. Par exemple repérer les ventes de maison et d'appartement :

```{r, echo=TRUE, eval=FALSE}
mf_map(map_com, type="base",
       col="lightyellow")
mf_map(map_dvf, type = "typo",
       var= "type",add =T,
       border=NA,
       cex=0.3,
       leg_title = "Bien vendu")
mf_label(map_com,
         var="NOM",cex = 0.4,
         overlap = F,
         col="black",
         halo=T)
mf_layout(title = "Ventes de maisons et d'appartement 2013-2020",
          credits = "Sources : IGN, INSEE, DVF",
          scale = T)


```
## Cartographie ponctuelle avec mapsf

```{r, echo=FALSE, eval=TRUE}
mf_map(map_com, type="base",
       col="lightyellow")
mf_map(map_dvf, type = "typo",
       var= "type",add =T,
       border=NA,
       cex=0.3,
       leg_title = "Bien vendu")
mf_label(map_com,
         var="NOM",cex = 0.4,
         overlap = F,
         col="black",
         halo=T)
mf_layout(title = "Ventes de maisons et d'appartement 2013-2020",
          credits = "Sources : IGN, INSEE, DVF",
          scale = T)


```

## Cartographie ponctuelle avec mapview

Le package **mapview** pemet de créer facilement des cartes interactives ù l'on pourra visualiser les ventes sur un fonds de carte de son choix (OSRM, ESRI, ...). On peut l'utiliser par exemple pour voirune commune précise 

```{r}
library(mapview)
map_dvf_sel<-map_dvf %>% filter(INSEE_COM == "35196")
mapview(map_dvf_sel)
```

## Cartographie ponctuelle avec mapview

On peut améliorer sensiblement la visualisation à l'aide de paramètres présentés sur le site web du package https://r-spatial.github.io/mapview/

```{r, eval=F, echo=T}
library(mapview)
# Choix de la zone d'étude
map_com_sel<-map_com %>% filter(INSEE_COM == "35196")
map_dvf_sel<-map_dvf %>% filter(INSEE_COM == "35196")

# Choix des tuiles
mapviewOptions(basemaps = c("OpenStreetMap" ,
                           "Esri.WorldImagery"))
# Première couche
map1 <- mapview(map_com_sel,
                col.regions="lightyellow",
                alpha.regions = 0.4)

# Deuxième couche
map2<-mapview(map_dvf_sel,
              zcol = "type",
              cex = 4,
              col.regions=c("blue","red"),
             alpha.regions = 0.4)
# Assemblage
map1+map2
```

## Cartographie ponctuelle avec mapview

```{r, eval=T, echo=F}
library(mapview)
# Choix de la zone d'étude
map_com_sel<-map_com %>% filter(INSEE_COM == "35196")
map_dvf_sel<-map_dvf %>% filter(INSEE_COM == "35196")

# Choix des tuiles
mapviewOptions(basemaps = c("OpenStreetMap" ,
                           "Esri.WorldImagery"))
# Première couche
map1 <- mapview(map_com_sel,
                col.regions="lightyellow",
                alpha.regions = 0.4)

# Deuxième couche
map2<-mapview(map_dvf_sel,
              zcol = "type",
              cex = 4,
              col.regions=c("blue","red"),
             alpha.regions = 0.4)
# Assemblage
map1+map2
```



## Agrégation par communes

On peut évidemment agréger les informations sur les valeurs foncières par communes. Par exemple compter le nombre de maisons vendues et leur prix moyen au m2

### programme
```{r, echo=TRUE, eval=TRUE}
dvf_by_com <- dvf %>% 
               group_by(INSEE_COM) %>%
               filter(type == "Maison") %>%
               summarise(nb = n(),
                         med_prixm2 = median(prixm2))
```

### Résultat
```{r}
kable(head(dvf_by_com,3))
```



## Jointure 

On peut désormais effectuer la jointure entre les données agrégées par adresse et le fichier sf de localisation des adresses :

```{r}
map_com_dvf <- inner_join(map_com,dvf_by_com) %>% st_as_sf()
```


## Cartographie par commeune

On peut désormais utiliser les méthodes de cartographie déjà vues avec mapsf :

### programme
```{r eval=FALSE, echo=TRUE}
mf_theme("agolalight")
mybreaks = c(1000, 1500, 2000, 2500, 3000, 3500,
             4000, 4500, 5000, 5500, 6000)
mypal=brewer.pal(n = 10,name = "Spectral")
mf_map(map_com_dvf, type = "choro", 
       var = "med_prixm2", 
       breaks=mybreaks, pal = mypal,
       border="gray", lwd=0.3,
       leg_title = "prix en €/m2", leg_val_rnd = 0,
       leg_pos = "left")

mf_map( map_com_dvf,  type = "prop",
        var = "nb", inches = 0.12, 
        col="black",border="white",
        leg_title = "nb. de ventes",
        leg_pos = "topleft")

mf_layout(title = "Les ventes de maison de 2013 à 2020",
        frame = TRUE, credits = "Sources : IGN et DVF", 
        arrow = F )
```

## Cartographie par commune

### résultat
```{r eval=TRUE, echo=FALSE}
mf_theme("agolalight")
mybreaks = c(1000, 1500, 2000, 2500, 3000, 3500,
             4000, 4500, 5000, 5500, 6000)
mypal=brewer.pal(n = 10,name = "Spectral")
mf_map(map_com_dvf, type = "choro", 
       var = "med_prixm2", 
       breaks=mybreaks, pal = mypal,
       border="gray", lwd=0.3,
       leg_title = "prix en €/m2", leg_val_rnd = 0,
       leg_pos = "left")

mf_map( map_com_dvf,  type = "prop",
        var = "nb", inches = 0.12, 
        col="black",border="white",
        leg_title = "nb. de ventes",
        leg_pos = "topleft")

mf_layout(title = "Les ventes de maison de 2013 à 2020",
        frame = TRUE, credits = "Sources : IGN et DVF", 
        arrow = F )
```

## Cartographie par IRIS ?

Supposons maintenant que l'on souhaite cartographier les prix des maisons par IRIS à l'intérieur de la commune de Rennes. Comment faire dans la mesure où l'IRIS n'est pas mentionné dans le fichier DVF ? Réponse : en superposant les deux fonds de carte et en les intersectant.

```{r, }
map_iris_ctr<-readRDS(paste0(myrep,"CTR_mapiris.RDS")) %>%
               select("NOM_COM","INSEE_COM","CODE_IRIS","NOM_IRIS","geometry")
map_dvf_ctr <- map_dvf %>% filter(INSEE_COM %in% map_iris_ctr$INSEE_COM)
plot(map_iris_ctr$geometry, col="lightyellow")
plot(map_dvf_ctr$geometry,col="red",pch=21,cex=0.1,add=T)
```

## Cartographie par IRIS ?

On peut faire l'opération avec un SIG ou bien avec le package **sf** en utilisant sa fonction `st_intersect()` qui va ajouter tous les attributs du fichier IRIS au fichier DVF : 

```{r}
inter<-st_intersection(map_dvf_ctr,map_iris_ctr)
kable(head(inter,4))
```

## Cartographie par IRIS ?

Il ne reste plus qu'à refaire l'agrégation en suivant la même procédure que pour les communes mais en retirant les iris où il y a eu moins de 5 ventes.

### programme
```{r, echo=TRUE, eval=TRUE}
map_iris_dvf <- inter %>% 
               st_drop_geometry() %>%
               group_by(CODE_IRIS, NOM_IRIS) %>%
               filter(type == "Maison") %>%
               summarise(nb = n(),
                         med_prixm2 = median(prixm2)) %>%
              filter(nb >=5) %>% 
              right_join(map_iris_ctr) %>% 
              st_as_sf()
               
             
kable(head(map_iris_dvf,3))
```


## Cartographie par IRIS ?

Il ne reste plus qu'à faire la carte en reprenant le programme utilisé pour les communes : 

```{r eval=TRUE, echo=FALSE}
mf_theme("agolalight")
mybreaks = c(1000, 1500, 2000, 2500, 3000, 3500,
             4000, 4500, 5000, 5500, 6000)
mypal=brewer.pal(n = 10,name = "Spectral")
mf_map(map_iris_dvf, type = "choro", 
       var = "med_prixm2", 
       breaks=mybreaks, pal = mypal,
       border="gray", lwd=0.3,
       leg_title = "prix en €/m2", leg_val_rnd = 0,
       leg_pos = "left")

mf_map(map_iris_dvf,  type = "prop",
        var = "nb", inches = 0.08, 
        col="black",border="white",
        leg_title = "nb. de ventes",
        leg_pos = "topleft")

mf_layout(title = "Les ventes de maison de 2013 à 2020",
        frame = TRUE, credits = "Sources : IGN et DVF", 
        arrow = F )
```