---
title: "Analyse spatiale et territoriale"
author: "Claude Grasland, Université de Paris"
subtitle: Formation Carthageo-Geoprisme 2023
output:
  slidy_presentation: default
  beamer_presentation:
    colortheme: beaver
    fonttheme: structurebold
    theme: Madrid
---

```{r setup, include=FALSE}
knitr::opts_chunk$set(echo = FALSE)
library(xtable)
library(survey)
library(knitr)
library(dplyr)
library(tidyr)
library(questionr)
library(sf)
library(RColorBrewer)
library(mapsf)

myrep <-"data/Rennes/"
```


# MOD3 : Analyse territoriale / Anova

On se propose d'analyser la variation d'un phénomène quantitatif (le prix de vente des maisons en € par m2) en fonction de l'**appartenance à un territoire** c'est à dire une variable qualitative comportant deux modalités ou plus. 


## Formuler l'hypothèse

Soit l'ensemble des ventes effectuées dans une agglomération. Existe-t-il une relation entre (Y) le prix de vente mesuré en € par m2 de surface habitable et le fait d'être situé dans la commune-centre, l'EPCI ou l'aire urbaine ? 



## Définir l'espace d'étude

Nous allons retenir la distance à vol d'oiseau entre chaque point ou a eu lieu une vente et le centre de l'agglomération que l'on fixera en fonction de notre connaissance du terrain.

```{r paramgradi, echo=T}
# Commune centre 
codectr<-  "35238"  # Code
namectr <- "Rennes"  # Nom

# Choix du rayon de collecte des dvf (en mètres)
rayon <- 50000

# Dossier de stockage
myrep <- "data/Rennes/"

# Fichier dvf nettoyé
mydvf <-"dvf_clean.RDS"
```

## Calculer les distances au centre

On doit ajouter à notre fichier dvf la distance au point central retenu.

```{r}
## Fichier des dvf
dvf<-readRDS(paste0(myrep,mydvf))

# Aire urbaine
map_com<-readRDS(paste0(myrep,"AA_mapcom.RDS"))

# Selection des dvf
dvf<-dvf %>% filter(INSEE_COM %in% map_com$INSEE_COM) %>%
             filter(type=="Maison")

# Transformation cartographique des dvf
map_dvf <- st_as_sf(dvf,coords =c("longitude","latitude")) 
st_crs(map_dvf)<-4326
map_dvf<-st_transform(map_dvf,2154)

## Commune centre => centroïde
map_ctr <-readRDS(paste0(myrep,"CTR_mapcom.RDS"))
map_ctr <-st_centroid(map_ctr)

## Calcul de la distance
map_dvf$dist<-as.numeric(st_distance(map_dvf,map_ctr))/1000

## Visualisation rapide
plot(map_dvf[,"dist"])
```



## Modèle linéaire

On teste l'existence d'un modèle linéaire en fixant les paramètres suivants :

### Paramètres

```{r}
Y <-map_dvf$prixm2
X <-map_dvf$dist
nomY <- "Prix au m2"
nomX <- "Distance en km"
model<- "Modèle Linéaire : Y = aX+b"
```

### Ajustement

```{r}
mod1 <- lm(Y~X)
summary(mod1)
```

### Visualisation

```{r}
plot(X,Y,
     xlab = nomX,
     ylab = nomY,
     main = model,
     pch=20,
     col="red",
     cex=0.1,
     sub = " Source : DVF 2013-2020"
     )

abline(mod1, col="blue", lwd=2)
```


## Modèle exponentiel

On teste l'existence d'un modèle exponentiel en fixant les paramètres suivants :

### Paramètres

```{r}
Y <-log(map_dvf$prixm2)
X <-map_dvf$dist
nomY <- "log(Prix au m2)"
nomX <- "Distance en km"
model<- "Modèle Exponentiel : log(Y) = aX+b"
```

### Ajustement

```{r}
mod2 <- lm(Y~X)
summary(mod2)
```

### Visualisation

```{r}
plot(X,Y,
     xlab = nomX,
     ylab = nomY,
     main = model,
     pch=20,
     col="red",
     cex=0.1,
     sub = " Source : DVF 2013-2020"
     )

abline(mod2, col="blue", lwd=2)
```



## Modèle logarithmique

On teste l'existence d'un modèle logarithmique en fixant les paramètres suivants :

### Paramètres

```{r}
Y <-map_dvf$prixm2
X <-log(map_dvf$dist)
nomY <- "Prix au m2"
nomX <- "log(Distance en km)"
model<- "Modèle Logarithmique : Y = a.log(X)+b"
```

### Ajustement

```{r}
mod3 <- lm(Y~X)
summary(mod3)
```

### Visualisation

```{r}
plot(X,Y,
     xlab = nomX,
     ylab = nomY,
     main = model,
     pch=20,
     col="red",
     cex=0.1,
     sub = " Source : DVF 2013-2020"
     )

abline(mod3, col="blue", lwd=2)
```


## Modèle puissance

On teste l'existence d'un modèle puissance en fixant les paramètres suivants :

### Paramètres

```{r}
Y <-log(map_dvf$prixm2)
X <-log(map_dvf$dist)
nomY <- "log(Prix au m2)"
nomX <- "log(Distance en km)"
model<- "Modèle Logarithmique : Y = a.log(X)+b"
```

### Ajustement

```{r}
mod4 <- lm(Y~X)
summary(mod4)
```

### Visualisation

```{r}
plot(X,Y,
     xlab = nomX,
     ylab = nomY,
     main = model,
     pch=20,
     col="red",
     cex=0.1,
     sub = " Source : DVF 2013-2020"
     )

abline(mod4, col="blue", lwd=2)
```

## Choix du meilleur modèle

On décide ici de retenir le modèle 3 (exponentiel) et de stocker les valeurs estimées et résiduelles des prix au m2.

```{r}
mod<-mod3
map_dvf$prixm2_estim <- mod$fitted.values
map_dvf$prixm2_resid <- mod$residuals
```

## Agrégation par commune 

On agrège les valeurs estimées et résiduelles par commune

```{r}
mod_com <- st_drop_geometry(map_dvf) %>%
              group_by(INSEE_COM) %>%
              summarise(nb=n(),
                        prixm2 = mean(prixm2),
                        prixm2_estim = mean(prixm2_estim),
                        prixm2_resid = mean(prixm2_resid)) %>%
              arrange(prixm2_resid)

```

On en déduit les communes où le prix est plus bas que ce que laisserait prévoir la distance au centre :

```{r}
kable(head(mod_com), digits=0)

```


Et celles où le prix est plus élevé que ce que laisserait prévoir la distance au centre 

```{r}
kable(tail(mod_com),digits=0)
```

## Cartographie des résultats

En se limitant à l'aire urbaine, on va visualiser les résultats du modèle. On commence par effectuer la jointure entre les résultats du modèle de régression et le fonds de carte des communes : 

```{r}
map_com<-map_com %>%
         left_join(mod_com)

```

On peut alors cartographier les prix observés et théoriques :

```{r}
mybreaks <-c(1000,1500, 1750, 2000, 2250, 2500, 2750,  3000, 6000)
mypal <- brewer.pal(n = 8, name="YlOrRd")

par(mfrow = c(1,2))
mf_map(map_com, 
       type = "choro",
       var="prixm2_estim",
       breaks=mybreaks,
       pal=mypal,
       leg_val_rnd = 0,
       col_na = "gray80",
       leg_pos = "topleft")
mf_layout("Prix théoriques", 
          arrow=F, frame=T,
          credits = "Source : DVF, 2013-2020")


mf_map(map_com, 
       type = "choro",
       var="prixm2",
       breaks=mybreaks,
       pal=mypal,
       leg_val_rnd = 0,
        col_na = "gray80",
       leg_pos = "topleft")
mf_layout("Prix observés",
          arrow=F, frame=T,
          credits = "Source : DVF, 2013-2020")
```

Et en déduire la carte des résidus :

```{r}
mybreaks <-c(-700, -500, -300,-100,100,300,500,700)
mypal <- brewer.pal(n = 7, name="RdBu")
par(mfrow = c(1,1))
mf_map(map_com, 
       type = "choro",
       var="prixm2_resid",
       breaks=mybreaks,
       pal=mypal,
       col_na = "gray80",
       leg_val_rnd = 0,
       leg_pos = "topleft")
mf_layout("Prix résiduels", 
          arrow=F, frame=T,
          credits = "Source : DVF, 2013-2020")


```

